【裁判字號】    99,判,755
【裁判日期】    990729
【裁判案由】    任用
【裁判全文】
最  高  行  政  法  院  判  決
                                       99年度判字第755號
上  訴  人  甲○○
被 上訴 人  銓敘部
代  表  人  乙○○
上列當事人間任用事件，上訴人對於中華民國97年11月5日臺北
高等行政法院97年度訴字第42號判決，提起上訴，本院判決如下
：
    主  文
上訴駁回。
上訴審訴訟費用由上訴人負擔。
    理  由
一、緣上訴人現任臺灣桃園地方法院（下稱桃園地院）法官，前
    於民國92年12月31日以律師轉任臺灣高雄地方法院（下稱高
    雄地院）法官，經被上訴人93年3月12日部特一字第
    0932344164號函審定准予權理，以薦任第六職等合格試署資
    格權理薦任第八職等，核敘薦任第六職等本俸二級400俸點
    ，歷至95年考績結果晉敘薦任第六職等本俸五級445俸點，
    96年1月1日考績升等，經被上訴人96年5月21日部特一字第
    0962805769號函（下稱原處分）銓敘審定准予權理，以薦任
    第七職等合格實授資格權理薦任第八職等，核敘薦任第七職
    等本俸三級445俸點。上訴人不服，提起復審，經公務人員
    保障暨培訓委員會（下稱保訓會）96年10月30日96公審決字
    第0648號復審決定駁回，上訴人不服，遂提起本件行政訴訟
    ，經原審法院判決駁回後，提起上訴。
二、上訴人在原審起訴意旨略以：其因於78年間即已取得薦任職
    公務員資格，並執業律師10年以上，故在92年間轉任法官時
    即應優先適用當時有效之司法人員人事條例第9條規定，並
    於93年底取得實任法官資格時，即優先適用法院組織法第12
    條規定核定相當八職等法官，始為適法。詎被上訴人竟依專
    門職業及技術人員轉任公務人員條例（下稱專技轉任條例）
    予以審酌，並於上訴人取得實任法官資格後仍以六職等晉用
    ，其適用法規顯有錯誤，且已造成實際核定職等有不公平現
    象產生等語，為此，訴請撤銷復審決定及原處分，並命被上
    訴人應自93年12月31日上訴人擔任實任法官生效日起，銓敘
    上訴人為八職等法官，並重新核定上訴人法定俸點。
三、被上訴人則以：因司法人員人事條例第9條第1項各款係有關
    地方法院或其分院法官、地方法院或其分院檢察署檢察官之
    「任用資格」規定，無論係以何款資格進用，與其均應依相
    關規定「核敘職等、俸級」並不衝突，而類此律師轉任司法
    官之銓審，係依專技轉任條例第5條配合司法人員人事條例
    第9條等規定，取得轉任薦任第六職等司法官任用資格，並
    非分別適用2法規而有所差異之情形。是本件上訴人以律師
    資格辦理轉任司法官，被上訴人依專技轉任條例第5條及司
    法人員人事條例原第9條第3款予以銓敘審定，並無侵害上訴
    人之利益，上訴人執此指摘，應係對於相關法規之適用有所
    誤解。又96年3月21日修正公布之司法人員人事條例第9條規
    定，乃爰自96年3月23日起，律師始得依其執業年資分別轉
    任不同職等之候補或試署法官、檢察官，於是日之前轉任者
    ，依原專技轉任條例第5條及原司法人員人事條例第9條規定
    ，僅取得薦任第六職等任用資格。故本案上訴人係於92年12
    月31日轉任法官，且司法人員人事條例並未明定上開規定得
    追溯適用，基於依法行政原則，被上訴人依其轉任當時應適
    用之法律予以銓敘審定，於法洵屬有據，並未違法等語，資
    為抗辯。
四、原審斟酌全辯論意旨及調查證據之結果，以：(一)以公務人員
    任用資格之審查，包括官等、職等及職系等項，法官、檢察
    官職務現既均歸為審檢職系，是96年3月21日修正公布「前
    」之司法人員人事條例第9條規定所稱「薦任職任用資格」
    ，自係指具薦任審檢職系之任用資格而言。故依被上訴人所
    附上訴人個人案卷，上訴人曾任公務人員經銓敘審定有案之
    職系僅有財稅行政職系與一般行政職系，以該二職系與審檢
    職系均非為同職組職系，故自無法以其曾經銓敘合格之資格
    任審檢職系法官。但以上訴人曾任律師，依專技轉任條例及
    其附表，專門職業及技術人員考試律師考試及格者得轉任審
    檢職系之公務人員，故上訴人初任法官職務時，被上訴人以
    上訴人具執行律師職務3年以上經歷，且依專技轉任條例規
    定具有薦任法官職務之任用資格，已符合上開司法人員人事
    條例第9條第3款規定而辦理其銓敘審定。並於本件系爭96年
    1月1日考績升等任用案之銓敘審定，賡續依據上開事實，載
    明其為依專技轉任條例轉任人員，經核於法並無不合。(二)又
    上訴人曾執行律師職務10年以上，經司法院依該院遴選律師
    、教授、副教授、講師充任法院法官審查辦法審查合格，並
    施予職前訓練成績及格，自92年12月31日派代為試署地方法
    院法官。以上訴人轉任地方法院法官時，依專技轉任條例第
    5條規定僅取得薦任第六職等任用資格，顯未具當時（88年2
    月3日修正）法院組織法第12條第1項所定地方法院法官職務
    最低列等即薦任第八職等之任用資格，故被上訴人依公務人
    員任用法第9條第3項規定予以審定准予權理，並備註載明「
    以薦任第六職等合格試署資格權理薦任第八職等」，於法並
    無不合。嗣上訴人雖於93年12月31日試署1年期滿成績及格
    予以合格實授而為實任法官，並以薦任第六職等資格參加93
    、94及95年年終考績，1年列甲等2年列乙等，依考績法第11
    條規定，自96年1月1日取得薦任第七職等任用資格，惟因仍
    未具所任地方法院實任法官職務最低職等之任用資格，故其
    試署改實任用案及96年1月1日考績升等任用案均仍應審定為
    准予權理，以其所具合格實授之任用資格權理薦任第八職等
    。是上訴人訴稱其為實任法官，應依法院組織法第12條規定
    改以薦任第八職等任用並敘相當級俸，顯係對相關法律之適
    用有所誤解。(三)又96年3月21日修正公布之司法人員人事條
    例第9條，雖有修正律師得依其執業年資分別轉任不同職等
    之候補或試署法官、檢察官，然該條並無溯及適用，故上訴
    人仍無法依修正後之司法人員人事條例第9條規定，直接銓
    敘第八職等，而仍需依考績法相關之規定，始能取得高一職
    等之資格。(四)另95年2月3日修正前、後之法院組織法第12條
    均係規範地方法院法官（修正後則係分別規範地方法院「法
    官」、「試署法官」及「候補法官」）之職務列等範圍，非
    屬各該職務職等任用資格取得之依據，有關各職等資格之取
    得，仍需依公務人員任用法（下稱任用法）、考績法之規定
    ，始能取得高一職等之任用資格（按修正後之司法人員人事
    條例第9條雖有任用資格取得之規定，然於本件不適用，已
    如上述），未具擬任職務職等合格實授資格者，則在同官等
    高二職等之範圍內得予權理。故並非實任法官依法院組織法
    第12條規定，即當然取得薦任第八職之資格。則被上訴人依
    上訴人轉任當時應適用之法律予以銓敘審定，於法並無不合
    等語，資為論斷。
五、本院按：
(一)、相關法令依據：
  1.78年12月22日制定之司法人員人事條例第9條規定：「地方
    法院或其分院法官、地方法院或其分院檢察署檢察官，應就
    具有左列資格之一者任用之：一、經司法官考試及格者。二
    、曾任推事、法官、檢察官經銓敘合格者。三、經律師考試
    及格，並執行律師職務3年以上，成績優良，具有薦任職任
    用資格者。四、曾在公立或經立案之私立大學、獨立學院法
    律學系或法律研究所畢業，而在公立或經立案之私立大學、
    獨立學院任教授、副教授3年或講師5年，講授主要法律科目
    2年以上，有法律專門著作，經司法院或法務部審查合格，
    並具有薦任職任用資格者。」。
  2.96年3月21日修正之司法人員人事條例第9條規定：「地方法
    院或其分院法官、地方法院或其分院檢察署檢察官，應就具
    有左列資格之一者任用之：一、經司法官考試及格者。二、
    曾任推事、法官、檢察官經銓敘合格者。三、經律師考試及
    格，並執行律師職務3年以上，成績優良，具有轉任薦任職
    任用資格者。四、曾在公立或經立案之私立大學、獨立學院
    法律學系或法律研究所畢業，而在公立或經立案之私立大學
    、獨立學院任教授或副教授3年或助理教授5年，講授主要法
    律科目2年以上，有法律專門著作，經司法院或法務部審查
    合格，並經律師考試及格或具有薦任職任用資格者。依前項
    第3款規定遴任者，執行律師職務6年、10年、14年以上者，
    得分別轉任薦任第七職等、第八職等、第九職等候補或試署
    法官、檢察官。」。
  3.82年8月4日訂定之專技轉任條例第5條規定：「經專門職業
    及技術人員高等考試或相當之特種考試及格後，曾實際從事
    相當之專門職業或技術職務2年以上，成績優良有證明文件
    者，得轉任薦任第六職等職務。」。
  4.94年12月14日修正之專技轉任條例第5條：「經專門職業及
    技術人員高等考試或相當等級之特種考試及格，並領有執照
    後，實際從事相當之專門職業或技術職務2年以上，成績優
    良有證明文件者，得轉任薦任官等職務，並以薦任第六職等
    任用。前項轉任人員，無薦任官等職務可資任用時，得先以
    委任第五職等任用。」。
  5.88年2月3日修正之法院組織法第12條第1項規定：「地方法
    院置法官，薦任第八職等至第九職等或簡任第十職等至第十
    一職等。」。
  6.95年2月3日修正之法院組織法第12條第1項規定：「地方法
    院置法官，薦任第八職等至第九職等或簡任第十職等至第十
    一職等；試署法官，薦任第七職等至第九職等；候補法官，
    薦任第六職等至第八職等。」。
  7.行為時公務人員任用法第6條規定：「各機關組織法規所定
    之職務，應就其工作職責及所需資格，依職等標準列入職務
    列等表。必要時，一職務得列兩個至三個職等。前項職等標
    準及職務列等表，依職責程度、業務性質及機關層次，由考
    試院定之。必要時，得由銓敘部會商相關機關後擬訂，報請
    考試院核定。各機關組織除以法律定之者外，應依其業務性
    質就其適用之職務列等表選置職稱，並妥適配置各官等、職
    等職務，訂定編制表，函送考試院核備。前項職稱及官等、
    職等員額配置準則，由考試院會同行政院定之。各機關組織
    法律原定各職務之官等、職等與中華民國85年1月考試院平
    衡中央與地方薦任第八職等以下公務人員職務列等通案修正
    之職務列等表不一致時，暫先適用該職務列等表之規定。但
    各機關組織法律於本條文修正施行後制定或修正者，仍依組
    織法律之規定。」。
  8.公務人員任用法第9條規定：「公務人員之任用，應具有左
    列資格之一：一、依法考試及格。二、依法銓敘合格。三、
    依法升等合格。特殊性質職務人員之任用，除應具有前項資
    格外，如法律另有其他特別遴用規定者，並應從其規定。初
    任各職務人員，應具有擬任職務所列職等之任用資格；未具
    擬任職務職等任用資格者，在同官等高二職等範圍內得予權
    理。權理人員得隨時調任與其所具職等資格相當性質相近之
    職務。」。
(二)、經查，上訴人現任桃園地院法官，前於92年12月31日以律師
    轉任高雄地院法官，經被上訴人93年3月12日部特一字第
    0932344164號函審定准予權理，以薦任第六職等合格試署資
    格權理薦任第八職等，核敘薦任第六職等本俸二級400俸點
    ，歷至95年考績結果晉敘薦任第六職等本俸五級445俸點，
    96年1月1日考績升等，經被上訴人以原處分銓敘審定准予權
    理，以薦任第七職等合格實授資格權理薦任第八職等，核敘
    薦任第七職等本俸三級445俸點，此為原審所確定之事實，
    上訴人不服，主張其具有薦任職任用資格，故於律師轉任法
    官時，應以司法人員人事條例及法院組織法第12條規定任用
    之，即於其93年12月31日取得「實任法官」資格時，應以薦
    任第八職等核敘之云云。惟查：
  1.按修正前、後之司法人員人事條例第9條規定，可知得擔任
    地方法院或其分院法官、地方法院或其分院檢察署檢察官，
    應以該條第1項所訂4款之資格為限，此為有關任用資格之規
    定。然查該條中並未規定僅具有薦任職任用資格者，即得以
    轉任為司法官，是本件上訴人得轉任司法官，主要是因其具
    有律師資格及經歷，故其轉任之依據，適用專技轉任條例第
    5條規定，並無違誤。上訴人指摘其應優先依司法人員人事
    條例第9條規定適用，並於93年12月31日取得實任法官資格
    時，依法院組織法第12條規定核敘薦任第八職等，顯為其主
    觀之見解，自非可採。
  2.次按各機關依其組織功能職掌設有不同單位並置職稱職務，
    各該職務依其職責程度及所需資格條件之不同，所列職等即
    有不同，此由公務人員任用法第6條第1項規定可得證。又若
    公務人員本身所具任用資格未達機關所派代職務之最低職等
    時，其銓敘審定應依任用法第9條第3項規定：「初任各職務
    人員，應具有擬任職務所列職等之任用資格；未具擬任職務
    職等任用資格者，在同官等高二職等範圍內得予權理。……
    。」辦理。茲95年2月3日修正公布前之法院組織法第12條第
    1項有關法官職等規定：「地方法院置法官，薦任第八職等
    至第九職等或簡任第十職等至第十一職等。」修正後則規定
    ：「地方法院置法官，薦任第八職等至第九職等或簡任第十
    職等至第十一職等；試署法官，薦任第七職等至第九職等；
    候補法官，薦任第六職等至第八職等。」。卷查上訴人曾執
    行律師職務10年以上，經司法院依該院遴選律師、教授、副
    教授、講師充任法院法官審查辦法審查合格，並施予職前訓
    練成績及格，自92年12月31日派代為試署地方法院法官。以
    上訴人轉任地方法院法官時，依專技轉任條例第5條規定僅
    取得薦任第六職等任用資格，顯未具當時法院組織法第12條
    第1項所定地方法院法官職務最低列等即薦任第八職等之任
    用資格，故被上訴人予以審定准予權理，並備註載明「以薦
    任第六職等合格試署資格權理薦任第八職等」，於法並無不
    合。又縱依上訴人71年稅務特考及格資格，適用公務人員任
    用法第9條第1項第2款及司法人員人事條例第9條第3款予以
    銓審，結果亦無不同。嗣上訴人雖於93年12月31日試署1年
    期滿成績及格予以合格實授而為實任法官，並以薦任第六職
    等資格參加93、94及95年年終考績，1年列甲等2年列乙等，
    依考績法第11條規定，自96年1月1日取得薦任第七職等任用
    資格，惟因仍未具上開所任地方法院實任法官職務最低職等
    之任用資格，故其試署改實任用案及96年1月1日考績升等任
    用案均仍應審定為准予權理，以其所具合格實授之任用資格
    權理薦任第八職等。上訴人訴稱其為實任法官，應依法院組
    織法第12條規定改以薦任第八職等任用並敘相當級俸，顯係
    對相關法律之適用有所誤解。
  3.再查91年1月29日修正公布之公務人員任用法第9條第3項規
    定，將原「初任各官等人員」之文字修正「初任各職務人員
    」，按當時之修正說明，係基於權理之情形，於擬任各職務
    時均有可能發生，而非僅發生於初任各官等職務時，爰予修
    正，據此，該項規範並非僅限於公務人員資格初任公務人員
    者，而係初任各職務人員均應適用。上訴人指摘其於71年即
    任職正式公務員，且於78年間經被上訴人核定為薦任職公務
    人員，與初任公務人員有別，並無該規定之適用等語，尚無
    可採。
  4.又上訴人係以薦任第六職等資格參加93、94及95年年終考績
    ，1年列甲等2年列乙等，依考績法第11條規定，應自96年1
    月1日取得薦任第七職等任用資格，原處分雖於96年5月21日
    作成，但係依據上開事實及法律規定核定該考績升等案，並
    溯及自96年1月1日生效，其據以核定之事實及法規與嗣後於
    96年3月21日修正公布之司法人員人事條例第9條規定無涉。
    惟按司法院釋字第620號解釋理由書指出「……任何法規皆
    非永久不能改變，立法者為因應時代變遷與當前社會環境之
    需求，而為法律之制定、修正或廢止，難免影響人民既存之
    有利法律地位。對於人民既存之有利法律地位，立法者審酌
    法律制定、修正或廢止之目的，原則上固有決定是否予以維
    持以及如何維持之形成空間。惟如根據信賴保護原則有特別
    保護之必要者，立法者即有義務另定特別規定，以限制新法
    於生效後之適用範圍，例如明定過渡條款，於新法生效施行
    後，適度排除或延緩新法對之適用（本院釋字第577號解釋
    理由書參照），或採取其他合理之補救措施，如以法律明定
    新、舊法律應分段適用於同一構成要件事實等（85年12月27
    日修正公布之勞動基準法增訂第84條之2規定參照），惟其
    內容仍應符合比例原則與平等原則。新法規範之法律關係如
    跨越新、舊法施行時期，當特定法條之所有構成要件事實於
    新法生效施行後始完全實現時，則無待法律另為明文規定，
    本即應適用法條構成要件與生活事實合致時有效之新法，根
    據新法定其法律效果。是除非立法者另設『法律有溯及適用
    之特別規定』，使新法自公布生效日起向公布生效前擴張其
    效力；或設『限制新法於生效後適用範圍之特別規定』，使
    新法自公布生效日起向公布生效後限制其效力，否則適用法
    律之司法機關，有遵守立法者所定法律之時間效力範圍之義
    務，尚不得逕行將法律溯及適用或以分段適用或自訂過渡條
    款等方式，限制現行有效法律之適用範圍。……」。司法人
    員人事條例第9條於96年3月21日修正公布，其中第3項為鼓
    勵優秀律師轉任法官，對於依第1項第3款轉任為法官之職等
    分別其執行律師業務期間之長短而有不同之規定，較舊法之
    規定為優渥，主管機關對於依舊法轉任之人員，於新法施行
    後，如其任用資格及其他條件符合新法規定之要件，而仍敘
    較低之職等者，應注意前述理由書中「……新法規範之法律
    關係如跨越新、舊法施行時期，當特定法條之所有構成要件
    事實於新法生效施行後始完全實現時，則無待法律另為明文
    規定，本即應適用法條構成要件與生活事實合致時有效之新
    法，根據新法定其法律效果。……」意旨之適用，附此指明
    。
(三)、綜上所述，原審已依職權調查證據並斟酌辯論意旨及調查證
    據之結果，依論理及證據法則判斷事實而為判決，尚無判決
    不適用法規或適用不當之違法；亦難謂有判決不備理由之違
    法。至於上訴人其餘訴稱各節，乃上訴人以其對法律上見解
    之歧異，就原審取捨證據、認定事實之職權行使，指摘其為
    不當，均無可採。是以，上訴意旨指摘原判決違誤，求予廢
    棄，難認有理，應予駁回。
六、據上論結，本件上訴為無理由。依行政訴訟法第255條第1項
    、第98條第1項前段，判決如主文。
中    華    民    國    99    年    7     月    29    日
                    最高行政法院第七庭
                        審判長法官  藍  獻  林
                              法官  陳  鴻  斌
                              法官  廖  宏  明
                              法官  張  瓊  文
                              法官  姜  素  娥

以  上  正  本  證  明  與  原  本  無  異
中    華    民    國    99    年    7     月    29    日
                              書記官  阮  思  瑩

司法院資訊處製作；財團法人民間司法改革基金會備份。
